【裁判字號】    97,台上,3120
【裁判日期】    970703
【裁判案由】    殺人
【裁判全文】
最高法院刑事判決            九十七年度台上字第三一二０號
上  訴  人  台灣高等法院台中分院檢察署檢察官
被      告  甲○○
上列上訴人因被告殺人案件，不服台灣高等法院台中分院中華民
國九十六年十二月十二日第二審更審判決〔九十六年度重上更(二)
字第一一二號，起訴案號：台灣台中地方法院檢察署八十九年度
偵字第一八號〕，提起上訴，本院判決如下：
    主  文
原判決撤銷，發回台灣高等法院台中分院。
    理  由
本件原判決維持第一審諭知被告甲○○無罪之判決，駁回檢察官
在第二審之上訴，固非無見。
惟查：審理事實之法院，對於被告有利及不利之證據，均應一併
加以注意，並綜合全部證據資料，本於經驗及論理法則定其取捨
而為判斷，倘為無罪之判決，亦應詳述其全部證據取捨判斷之理
由，其取捨證據亦應與卷內證據資料相符，且對於被告被訴之事
實及卷內其不利之證據資料，如何不足以證明被告犯罪，均應詳
述其理由，否則即有判決理由不備之違法。又認定犯罪事實所憑
之證據，並不以直接證據為限，即綜合各種間接證據，本於推理
作用，為認定犯罪事實之基礎，如無違背一般經驗法則，尚非法
所不許。被告於原審供稱：「第二關於鐵捲門打開的時候我沒有
看到被害人陳燕明的屍體，我是睡在客廳，我平常七點鐘起床，
用遙控器打開鐵捲門，之後我即將舖蓋捲起來放到我母親的房間
，……，我沒有走到鋁門窗鐵門外面去，所以沒有看到被害人屍
體，我站的地方在客廳，沒有辦法看到陳燕明躺的地方」（見原
審更二卷第二九之二頁背面第一至六行）、「（當天出門是什麼
時候？）我當天沒有出門，是蔡承恩說看到死者我才出來」（見
同上卷第六十二頁倒數第六至四行）、「（請詢問被告於早上七
點開鐵門的習慣從什麼時候開始）我一慣的習慣就是這樣，從八
十三年住進去就是這樣」、「（開鐵門什麼作用？）我的習慣就
是起床就把門打開，沒有什麼其他作用，也不是要出來，打開後
還是在家裡面，就將舖蓋放到我母親的房間，就到洗手間陪我母
親刷牙、洗臉，或幫母親換洗，如果有大小便幫忙處理，我自己
刷牙、上香，就準備沖牛奶給我母親喝，……」（見同上卷第二
十八頁第一至十三行）、「然後我自己刷牙、洗臉、上香，我家
裡媽媽有神明廳客廳連著，有五尊神明，上香，之後就準備沖牛
奶給我母親喝，不知道有沒有沖之間蔡成恩就進來了」（見同上
卷第二九之三頁倒數第一行至背面第二行）、「（你們拜拜插香
的位置就是設在外牆的插香筒對嗎？）對的」（見同上卷第六十
三頁背面）。所供如果無訛，在蔡承恩發現陳燕明屍體而告知被
告之前，被告早已上香完畢，而該插香筒係設在陳燕明陳屍處之
鐵門內房門外，被告上香後出房門插香於插香筒，似不可能未能
發現陳燕明已陳屍在該處。原判決僅依被告所稱係以遙控器而非
以固定開關打開鐵捲門，判斷被告未發現陳燕明屍體，事理上即
有可能，卻未說明上揭不利於被告之事證何以不足採取之理由，
有判決不備理由之違法。另被告亦供稱：「（當時為什麼在第一
時間，為什麼要將他手上所綁的繩子打開？）因為我們是多年的
朋友，看到他綁在地上，所以直接反應就是將他的繩子解開，用
力搖搖他，看他情況如何」（見同上卷第二十七頁背面），然依
證人蔡承恩於警詢供稱：「我發現屍體後，走上階梯，敲門甲○
○走出立即開門並看該屍體後，叫我坐在客廳說我是證人，所以
我留下，約三分鐘後甲○○拿二百元給我叫我去買新樂園香菸一
條（文武購物中心），我購回後叫我留下至警方到達」（見相驗
卷第八頁背面）。所供如果無訛，蔡承恩於告知被告發現陳燕明
屍體後，被告似無如其所稱直接反應將綁在陳燕明之繩子解開，
是否利用蔡承恩外出買香菸時始為之？此已與其所稱見陳燕明被
綁地上，直接反應就將繩子解開之說詞未盡相符。被告何以有如
上異於常情之行為，已值懷疑。況被告於八十八年十月二十日接
受內政部警政署刑事警察局測謊鑑定結果，認被告對「(一)有關本
案死者陳燕明手上的紅色塑膠繩是不是你擺放的？（答：不是）
(二)有關本案，你有無擺放紅色塑膠繩在陳燕明身上？（答：沒有
）。(三)、有關本案，你有無佈置除陳燕明陳屍現場？（答：沒有
）」均呈不實反應，有該局刑鑑字第一一四六九七號鑑驗通知書
在卷可按（見八十八年度他字卷第十三、十四頁）。該鑑驗結果
，與被告前揭行為似有相當關聯。原判決以本件是否確為被告所
為有疑義，而不採取該鑑驗結果，並未斟酌全部卷證資料為判斷
依據，自與採證法則有違。又原判決雖以「被告家中鐵捲門從上
升至全部降下之時間為三十一秒，從固定開關所在位置至被害人
倒臥地點僅需六秒，可知倘自行按觸鐵捲門後再倒臥該處，應有
足夠之時間，換言之，在客觀上，被害人遭被告住宅門前鐵捲門
下降壓制頸部，難以排除自為之可能性」云云，縱認屬實，陳燕
明如要自行按觸鐵捲門開關後再倒臥在鐵捲門下方由鐵捲門壓頸
窒息死亡，何以要以塑膠繩自綁雙手，反造成行動之不便？原判
決對此與常情不符之處，並未敘明其理由，逕認陳燕明有自為可
能，亦有理由不備之違誤。檢察官上訴意旨執以指摘原判決不當
，非無理由，應認原判決仍有發回更審之原因。
據上論結，應依刑事訴訟法第三百九十七條、第四百零一條，判
決如主文。
中    華    民    國  九十七  年    七    月    三    日
                      最高法院刑事第十二庭
                          審判長法官  石  木  欽
                                法官  陳  世  淙
                                法官  洪  佳  濱
                                法官  林  俊  益
                                法官  邱  同  印
      本件正本證明與原本無異
                                      書  記  官
中    華    民    國  九十七  年    七    月    十    日
                                                 H


司法院資訊處製作；財團法人民間司法改革基金會備份。
